臺灣桃園地方法院民事判決　　　　　　　95年度簡上字第51號
上　訴　人　新洋房社區管理委員會
法定代理人　甲○○
訴訟代理人　蔡岳龍　律師
被　上訴人　東京都公寓大廈管理維護股份有限公司
法定代理人　乙○○
訴訟代理人　丙○○
上列當事人間請求給付報酬事件，上訴人對於民國94年12月30日
本院桃園簡易庭94年度桃簡字第1509號第一審判決提起上訴，於
民國96年4月17日言詞辯論終結，本院判決如下：
    主    文
上訴駁回。
第二審訴訟費用由上訴人負擔。
    事實及理由
壹、程序方面：
一、按當事人之法定代理人死亡或其代理權消滅者，訴訟程序在
    有法定代理人承受其訴訟以前當然停止；承受訴訟人，於得
    為承受時，應即為承受之聲明，民事訴訟法第170 條、第17
    5條第1項定有明文。經查上訴人之法定代理人於民國（下同
    ）95年1月1日由黃俊瑋更換為楊智成，又於96年1月1日由楊
    智成變換為甲○○，並已分別由其新任法定代理人具狀聲明
    承受訴訟，尚無不合，應予准許。
二、次按「訴之變更或追加，非經他造同意，不得為之。但第25
    5 條第1 項第2 款至第6 款情形，不在此限。」。又「訴狀
    送達後，原告不得將原訴變更或追加他訴。但有下列各款情
    形之一者，不在此限。(一)被告同意者。(二)請求之基礎事實同
    一者。(三)擴張或減縮應受判決事項之聲明者。(四)因情事變更
    而以他項聲明代最初之聲明者。(五)該訴訟標的對於數人必須
    合一確定時，追加其原非當事人之人為當事人者。(六)訴訟進
    行中，於某法律關係之成立與否有爭執，而其裁判應以該法
    律關係為據，並求對於被告確定其法律關係之判決者。」，
    民事訴訟法第446 條第1 項、第255 條第1 項分別定有明文
    。又前揭規定，對於簡易程序之第一審判決所為上訴程序準
    用之，民事訴訟法第436 條之1 第3 項規定甚明。本件上訴
    人於提起上訴時原請求：「一、原判決廢棄。二、被上訴人
    等在第一審之訴駁回。第一審及第二審訴訟費用均由被上訴
    人負擔。」。於本件訴訟繫屬中，上訴人撤回對被上訴人東
    京都保全股份有限公司（下稱東京都保全公司）之上訴，又
    因被上訴人已依原審判決聲請本院95年度執字第1993號給付
    報酬事件進行強制執行，收取債權金額新臺幣（下同）
    105,700 元、利息3,793 元及執行費2,105 元，並已全數獲
    得清償，前開執行程序業已終結。上訴人爰依民事訴訟法第
    395 條第2 項之規定，於95年4 月11日準備期日變更並追加
    其聲明為：「原判決第二項廢棄。上開廢棄部分，被上訴人
    在第一審之訴駁回。被上訴人應返還上訴人117,151 元及自
    95年2 月23日起至清償日止，按週年利率5%計算之利息。」
    ，嗣於本院95年7 月4 日準備期日將上開第3 項聲明之請求
    金額減縮至109,493 元，又於96年4 月17日言詞辯論期日變
    更前開聲明第3 項為：「被上訴人應返還上訴人109,493 元
    及自95年3 月3 日起至清償日止，按週年利率5%計算之利息
    。」，上訴人所為之前開上訴聲明之變更及減縮，核其前後
    請求之基礎事實同一，又上訴後因情事變更而以他項聲明代
    最初之聲明，追加上開第3 項聲明，經核於法並無不合，爰
    依首揭規定，依法准許之。
貳、實體方面：
一、被上訴人起訴主張：
(一)、上訴人於93年5 月1 日與被上訴人簽訂管理服務委任契約
      ，服務期間至94年4 月30日止，約定被上訴人公司之每月
      事務管理費用為105,700 元，於次月5 日付款。詎被上訴
      人屆期依約移交撤離上訴人社區後，上訴人尚積欠被上訴
      人事務管理費105,700 元未為給付，屢經催討亦均未獲置
      理，為此，爰依委任契約之法律關係，提起本訴。並聲明
      求為判決：上訴人應給付被上訴人105,700 元，及自94年
      5 月11日起至清償日止，按週年利率5%計算之利息等語。
(二)、依兩造委任契約第4條之規定「每月報酬次月5日」交付：
      被上訴人公司於89年10月1 日受任管理，迄至94年4 月30
      日終期撤離上訴人社區，54個月委任期間之服務報酬均按
      約定交付被上訴人，如認被上訴人管理不當、不善，或未
      盡善良管理人之注意義務，即上訴人辯稱意旨『服務期間
      負責社區所有相關帳目之整理與管理，惟卻有如下述之疏
      失致生損害於上訴人，其所提供之服務顯不合雙方所約定
      之本旨』所載，於55個月之履約期間即應指陳，俾利整理
      與管理，而非臨訟空泛指訴，是有悖『行使權利應依誠實
      及信用方法』之基本法理，況，歷次庭訊，上訴人並未就
      被上訴人在『帳目之整理與管理』如何不當以致有何損失
      ，負具體之舉證責任。
(三)、就上訴人主張依民法第264 條規定行使同時履行抗辯權部
      分：查兩造契約第3 條約定被上訴人管理事項為1.行政事
      務工作企劃、執行、監督。2.環保美護工作企劃、執行、
      監督。3.機電設備工作企劃、執行、監督。而依第4 條之
      約定上訴人同意於次月5 日將合約金額一次匯入…；是被
      上訴人受任事務要非帳目之整理與管理乙項，姑不論被上
      訴人帳目整理與管理有何不當，抑或其不當致上訴人有所
      損失，依民法第264 條第2 項所示『他方當事人已為部分
      之給付時，依其情形，如拒絕自己之給付有違背誠實及信
      用方法者，不得拒絕自己之給付。』，上訴人自不得主張
      同時履行抗辯。
(四)、就上訴人主張被上訴人或其受僱人涉有民法第184 條侵權
      行為，造成上訴人損失，上訴人得以依同法第334 條規定
      主張抵銷部分：承前所述，被上訴人管理事務有行政事務
      、環保美護、機電設備等，而每月獲取之報酬為105,700
      元，果因被上訴人『帳目整理與管理』不當，上訴人自應
      負舉證責任，以實上訴人所造成之損害，具體主張損失數
      額，上訴人不此之圖，空泛指述，進而引民法第334 條主
      張抵銷，容有誤認。
(五)、上訴人抗辯被上訴人製作之帳目不實云云，然被上訴人自
      於89年10月1 日受任管理上訴人社區，迄至94年4 月30日
      撤離止，逐月製作之收支明細表，均係由被上訴人按月製
      作，由會計製表後，經現場主管、被上訴人公司事業部主
      管用印，再分別經上訴人社區財務委員、監察委員及主任
      委員簽核後，每月公告社區，期間之製作過程與公告程序
      均無二致。此外每月之收支月報表及收支明細表，係應上
      訴人要求，二帳目間僅是會計科目不同，但是實際金額相
      同，並無上訴人所稱之帳目不符之情形。此外，上訴人主
      張93年9 月未有一戶領得中秋烤肉折現之400 元云云，惟
      查，此係因上訴人社區共361 戶，中秋節前登記補助烤肉
      用品者為144 戶，上訴人決議每戶補助400 元，被上訴人
      爰據此申報57,600元，然因登記截止後，仍陸續有住戶請
      領，故上訴人指示依登記時點，分別發放250 元及200 元
      。被上訴人55個月之受任期間，歷上訴人五屆管理委員會
      ，僅於最終一個月以『給付不完全』拒付服務報酬，被上
      訴人歷次與上訴人會算並具狀呈報會帳結果，上訴人迄未
      提出具體指陳，又上訴人主張被上訴人應負不完全給付之
      義務，惟迄未舉證實質受害金額等語，資為抗辯，並聲明
      ：駁回上訴人之上訴。
二、上訴人則以：
(一)、被上訴人公司依兩造間之契約關係暨民法之相關規定對於
      上訴人不得請求給付報酬：
    1.按「稱委任者，謂當事人約定，一方委託他方處理事務，
      他方允為處理之契約。」、「受任人處理委任事務，應依
      委任人之指示，並與處理自己事務為同一之注意。其受有
      報酬者，應以善良管理人之注意為之。」、「受任人因處
      理委任事務有過失，或因逾越權限之行為所生之損害，對
      於委任人應負賠償之責。」，民法第528 條、535 條、
      544 條定有明文。
    2.次按「因可歸責於債務人之事由，致為不完全給付者，債
      權人得依關於給付遲延或給付不能之規定行使其權利。因
      不完全給付而生前項以外之損害者，債權人並得請求賠償
      。」、「因可歸責於債務人之事由，致給付不能者，債權
      人得請求賠償損害。」、「因契約互負債務者，於他方當
      事人未為對待給付前，得拒絕自己之給付。」，民法第22
      7 條、第226 條第1 項、第264 條第1 項前段分別定有明
      文。
    3.又按「 (一)乙 方同意提供下列服務項目：行政事務企劃
      、執行、監督。 (並依總幹事執掌內容確實執行)」 、「
      乙方執行業務時應遵守誠實信用之原則，不得有不正當行
      為或廢弛其職務。」，兩造間所訂立之管理服務委任契約
      第3 條、第5 條明載斯旨。
    4.再按「當事人主張有利於己之事實者，就其事實有舉證之
      責任。」，民事訴訟法277 條定有明文。又事實有常態與
      變態之分，其主張常態事實者無庸負舉證責任，反之，主
      張變態事實者，則須就其所主張之事實負舉證責任。」，
      最高法院86年台上字第891 號著有判決。
    5.兩造間訂有管理服務委任契約書暨保全服務委任契約書，
      此為兩造所不爭執。
    6.被上訴人於上訴人社區提供服務期間負責社區所有相關帳
      目之整理與管理，惟卻有如下之疏失致生損害於上訴人社
      區，其所提供之服務顯不合雙方所約定之本旨，詳述如下
      ：
      (1)被上訴人於上訴人社區提供服務期間，負責社區帳目之
        整理及管理，惟被上訴人於處理社區帳目時，竟有收支
        月報表及收支明細表等二不同之帳目出現，且二帳目間
        之差額達3,247,563 元。
      (2)次查帳務報表皆須以憑證為依據，此為會計上之基本原
        則；基此，上訴人僅就91年1 月之收支月報表回歸其原
        始憑證即被上訴人公司現場人員所製作之91年1 月管理
        收入日報表，其中收入部分加總為326,607 元，對照被
        上訴人公司所不否認之收支明細表所載收入分別為298,
        978 元及416,840 元皆不相符，顯見其帳目確有問題。
      (3)被上訴人公司95年9 月27日所陳報之對帳結果，顯示該
        公司前所製作之報表之帳目顯有不實，詳述之如下：
        查被上訴人公司於95年9 月27日所庭呈之「新洋房收
          支月報表及收支明細表差異」及其附件中，欲以該等
          文件解釋，其為何製作二套帳目。
        惟查，該公司所製作之「新洋房收支月報表及收支明
          細表差異分析」一表中，有關收支月報表部分之金額
          卻與上訴人社區收支月報表金額有557,347 元之差額
          ，顯見被上訴人至今仍對該帳目之實際金額交代不清
          ，更遑論該公司前所製作之報表，實無待深論。
      (4)次若被上訴人公司認一社區同一帳目有二版本之帳簿此
        不合常理之變態事實為正常，依前揭最高法院之判決意
        旨，應由其負舉證責任。
      (5)再查，上訴人社區93年9 月1 日至9 月30日之支出明細
        表中，所列9 月26日之中秋烤肉用品折現之支出，其列
        明每戶400 元，惟社區中未有住戶領得400 元，住戶均
        表示領得可能為200 元或250 元。
      (6)末查，被上訴人公司一再辯稱，製作二版本之帳冊，係
        委員會之授權，此上訴人予以否認，且於此訴訟程序中
        未見其提出任何證明，且社區之相關會議記錄亦未見斯
        等記載，顯見其所辯不實。
    7.綜上所述，依前揭法律規定暨相關實務見解，被上訴人公
      司基於雙方之契約關係，其實有將該等帳目澄清之義務，
      而於被上訴人公司將該等帳目澄清前，上訴人主張同時履
      行抗辯而得拒絕被上訴人公司之請求。
(二)、退步言之，若鈞院認被上訴人得請求給付報酬，上訴人依
      法得主張抵銷，詳述如下：
    1.按「因故意或過失，不法侵害他人之權利者，負損害賠償
      責任。故意以背於善良風俗之方法，加損害於他人者亦同
      。」、「受僱人因執行職務，不法侵害他人之權利者，由
      僱用人與行為人連帶負損害賠償責任。」，民法第184 條
      第1 項、第188 條第1 項前段分別定有明文。
    2.次按「二人互負債務，而其給付種類相同，並均屆清償期
      者，各得以其債務，與他方之債務，互為抵銷。」，民法
      第334條定有明文。
    3.首查，被上訴人公司應負契約上之損害賠償責任，已如前
      所述，合先敘明。
    4.次查，被上訴人公司員工之行為亦符合民法侵權行為之相
      關規定，依法須由被上訴人公司與該員工負連帶損害賠償
      責任，上訴人亦得主張與其報酬請求權抵銷之。
(三)、此外，被上訴人已持原審判決向本院以95年度執字第1993
      號強制執行事件向上訴人收取109,493 元，執行程序因而
      終結，就此上訴人因假執行所為之給付，爰依民事訴訟法
      第395 條第2 項之規定聲請返還。退步言之，縱認被上訴
      人得向上訴人請求給付報酬，上訴人亦得就被上訴人所應
      負之侵權行為及契約上之損害賠償責任主張抵銷等語，資
      為抗辯。並聲明：1.原判決第二項廢棄。2.上開廢棄部分
      ，被上訴人在第一審之訴駁回。3.被上訴人應返還上訴人
      109,493 元，及自95年3 月3 日起至清償日止，按週年利
      率5 ％計算之利息。
三、原審判決上訴人應給付東京都保全公司157,500 元，應給付
    被上訴人105,700 元，及均自94年5 月11日起至清償日止，
    按週年利率5 ％計算之利息。上訴人不服，而僅就其對被上
    訴人敗訴部分提起上訴，則上訴人其餘敗訴部分（即上訴人
    應給付東京都保全公司157,500 元部分）已告確定，合先敘
    明。
四、兩造不爭執之事實：
(一)、上訴人於93年5 月1 日與被上訴人簽訂管理服務委任契約
      書，服務期間自93年5 月1 日起至94年4 月30日止，約定
      被上訴人之每月事務管理費用為105,700 元，上訴人並於
      次月5 日付款，並有委任契約書影本乙份附於原審卷第10
      頁至第15頁。
(二)、被上訴人已持原審判決，向本院以95年度執字第1993號假
      執行強制執行事件，向上訴人收取債權本金105,700 元、
      利息3,793 元及執行費2,105 元，合計109,493 元，此亦
      據本院依職權調閱本院95年度執字第1993號給付報酬強制
      執行事件核閱無訛。
五、得心證之理由：
(一)、上訴人主張依被上訴人製作之新洋房收支月報表及收支明
      細表91年1 月起至92年12月止，二份帳目差額達3,247,56
      3 元，顯見被上訴人對帳目之實際金額交付不清云云，惟
      為被上訴人所否認，辯稱：被上訴人自89年10月1 日受任
      管理上訴人社區，迄94年4 月30日撤離，按月製作收支明
      細表，並於每月公告之，且均經上訴人各屆主任委員、監
      察委員及財務委員所簽認在案，故帳目並無不實，只是記
      帳方式不同，故才會有金額之差異等語。經查：
    1.就91年1 月份收支月報表及收支明細表二帳目之異同部分
      ：上訴人主張91年1 月份收支月報表及收支明細表所示，
      依被上訴人製作之當月管理費收入日報表所示，收入部分
      加總金額共為326,670 元，而與前開二帳目所載收入分別
      為298,978 元及416,840 元不相符，顯見其項目有問題云
      云，被上訴人則辯稱：因預繳的款項，繳的是91年1 月的
      管理費，所以應該在91年1 月中認列，即91年1 月收支明
      細表及收支月報表差異金額第2 項（元月份預收管理費）
      、第3 項（元月份預收機車位）、第4 項（暫收款東怡車
      位）均未列入91年1 月份收支明細表之298,978 元中，上
      開預收的費用是認列到91年1 月後各月之收支明細表中，
      其中416,840 元與298,978 元差額117,862 元，如分別加
      入元月份之『管理費預收款61,842元』、『機車位預收款
      1,700 元』及『東怡車位預收款54,320元』三項總計即為
      117,862 元所在，並提出新洋房管理委員會91年管理費收
      入日報表2 份（91年元月25日、同年月27日）、新洋房91
      年元月收支明細表與收支月報差異金額、收入日報表與收
      支月報差異金額、91年元月收入日報表彙總等各1 份為證
      （見本院卷1第260頁至第264頁）。
    2.證人陳守慧到庭證稱：「因為有兩種記帳方式不同，故才
      會有金額的差異。收入月報表含當月及預收管理費、當月
      及預收機車費、暫收款、公共基金、利息收入及其他收入
      （如遙控器感應卡片收入）。收支明細表不含預收管理費
      、預收機車費、暫收款及公共基金，故兩個帳面上會有出
      入。以92年8 月來說，預收餘額358146元（7 月份前期的
      結餘數字），扣除當月管理費及機車費費用，為64612 元
      ，加上2000元，再加上本期預收管理費及機車費用，總共
      為50941 元，再加上2100元，就會等於8 月份的預收款總
      餘額344575元。」等語（見本院95年11月7 日準備程序筆
      錄），並提新洋房社區管理委員會92年8 月份收支月報表
      、平衡表等各1份為證（見本院卷2第131頁至第134頁）。
    3.上列91年1 月份與92年8 月份二帳目認列方式，核與被上
      訴人所陳稱二帳目間之差異係因：「收支明細表是針對當
      月的收入（不含預收款，但含原已逾期遲繳的收入）認列
      其收支。收支月報表是含有預收的管理費、機車費及暫收
      款（是東怡建設公司多餘的車位出租，管委會所代收到的
      錢，我們在收支月報表中會列載為「暫收款- 東怡車位」
      ），收支明細表並不包括上開三項金額。」、「（收支月
      報表中之預收管理費、預收機車費及暫收款在收支明細表
      中會如何顯現？）預收的管理費及機車費會認列於其所欲
      繳的各該期月份的收支明細表中。暫收款並沒有出現在收
      支明細表中，我們是把錢直接存到管委會的帳戶中，但該
      筆暫收款並不屬於管委會所有，我們存入管委會帳戶中，
      是因為管委會要求的。」等語相符（見本院95年7 月4 日
      準備程序筆錄），且依被上訴人所稱帳目認列方式檢視核
      對前開91年1 月份及92年8 月份之帳目金額，亦未發現有
      何金額不符之處，且上訴人對此復未表示爭執，參以被上
      訴人自於89年10月1 日受任管理上訴人社區，迄至94年4
      月30日撤離止，逐月製作之收支明細表，均係由被上訴人
      按月製作，由會計製表後，經現場主管、被上訴人公司事
      業部主管用印，再分別經上訴人社區財務委員、監察委員
      及主任委員簽核後，每月公告於社區，此為兩造所不爭執
      ，如確有上訴人所主張被上訴人前揭帳目不實等情，何以
      上訴人多屆管理委員均未曾質疑或發現，此要與常情有所
      不符，以及上訴人亦未舉證以明被上訴人於前開期間所製
      作之帳目究有何處不實之處等情，堪信被上訴人辯稱係因
      兩種記帳方式不同，故才有金額的差異，但實際金額均相
      同，其所製作之前開帳目並無不實等語，自堪可採信。
(二)、上訴人另主張93年9 月所列載中秋節烤肉每戶折現400 元
      ，惟據住戶表示，每戶收到的金額為200 元或250 元，均
      非400 元，是被上訴人前開帳目亦有不實云云，此亦為被
      上訴人所否認，並辯稱：上訴人社區住戶共361 戶，中秋
      節前登記補助烤肉用品者為144 戶，上訴人決議每戶補助
      400 元，被上訴人爰據此申請57,600元，然因登記截止後
      ，仍陸續有住戶請領，故上訴人指示依登記時點，分別發
      放250 元及200 元，此於被上訴人製作當月登錄『收支明
      細表』已附有『所有領款住戶之簽收明細』等語。經查：
      上訴人僅對前開中秋節烤肉補助款每戶發放之金額係400
      元或250 元、200 元有所爭執，至管委會所核發之總金額
      究與被上訴人製作收支明細表所載金額有何異同或出入，
      未見上訴人舉證以明其說，是上訴人主張前開中秋節烤肉
      補助款之帳目有所不實云云，本院自無從遽予憑信。
六、從而，本件上訴人依侵權行為及契約之損害賠償之法律關係
    主張同時履行抗辯及抵銷，並請求：「原判決第二項廢棄。
    上開廢棄部分，被上訴人在第一審之訴駁回。」，為無理由
    ，不應准許。又按「法院廢棄或變更宣告假執行之本案判決
    者，應依被告之聲明，將其因假執行或因免假執行所為給付
    及所受損害，於判決內命原告返還及賠償，被告未聲明者，
    應告以得為聲明」，民事訴訟法第395 條第2 項定有明文。
    此項返還執行給付之聲明具有訴之性質，即請求就其本案上
    訴聲明及返還假執行給付聲明，併為勝訴之判決，係以原審
    本案判決，被廢棄或變更者，其假執行之基礎已變更者而言
    ，是以倘認其上訴為無理由時，應併將返還假執行給付之聲
    明駁回（最高法院84年度台上字第1483號、85年度上字第11
    85號判決意旨參照）。本件原審判決所命上訴人應給付被上
    訴人105,700 元，及自94年5 月11日起至清償日止，按週年
    利率5 ％計算之利息部分，上訴為無理由，其本案判決並無
    被廢棄或變更，則被上訴人依該判決提供擔保聲請本院民事
    執行處假執行完畢，要無不當，是上訴人請求命被上訴人應
    返還109,493 元，及自被上訴人受償日即95年3 月3 日起至
    清償日止，按週年利率5 ％計算之利息，為無理由，應併予
    駁回。綜上所述，原審之判決，經核於法並無違誤。上訴意
    旨仍執陳詞，指摘原判決不當，求予廢棄改判，為無理由，
    應予駁回。
七、本件事證已臻明確，兩造其餘攻擊及防禦方法及所提出之證
    據，經核與判決之結果均不生影響，本院爰不一一論述，附
    此敘明。
據上論結，本件上訴為無理由，依民事訴訟法第436 條之1 第3
項、第449 條第1 項、第78條，判決如主文。
中　　華　　民　　國　　96　　年　　5 　　月　　 1　　日
                  民事第一庭    審判長法　官　郭琇玲
                                      法  官  陳婉玉
                                      法  官  汪智陽
以上正本證明與原本無異。
不得上訴。
                                      書記官　葉菽芬
中　　華　　民　　國　　96　　年　　5 　　月　　 1　　日
